【裁判字號】    97,訴,32
【裁判日期】    970320
【裁判案由】    強盜等
【裁判全文】
臺灣臺南地方法院刑事判決                97年度訴字第32號
公  訴  人  臺灣臺南地方法院檢察署檢察官
被      告  丙○○
指定辯護人  本院公設辯護人甲○○
上列被告因強盜等案件，經檢察官提起公訴（96年度偵字第1793
3號），本院判決如下：
    主  文
丙○○意圖為自己不法之所有，以恐嚇使人將本人之物交付，處
有期徒刑壹年，扣案檳榔刀壹把、手套壹雙、口罩壹付及鴨舌帽
壹頂均沒收。又意圖為自己不法之所有，以恐嚇使人將本人之物
交付，未遂，處有期徒刑肆月，扣案檳榔刀壹把、手套壹雙、口
罩壹付及鴨舌帽壹頂均沒收。又意圖為自己不法之所有，以恐嚇
使人將本人之物交付，未遂，處有期徒刑肆月，扣案檳榔刀壹把
、手套壹雙、口罩壹付及鴨舌帽壹頂均沒收。又意圖為自己不法
之所有，以恐嚇使人將本人之物交付，未遂，處有期徒刑伍月，
扣案檳榔刀壹把、手套壹雙、口罩壹付及鴨舌帽壹頂均沒收。應
執行有期徒刑壹年捌月，扣案檳榔刀壹把、手套壹雙、口罩壹付
及鴨舌帽壹頂均沒收。
    事  實
一、丙○○前於民國91年間因犯強盜案件，經本院以91年訴字第
    1157號判決處有期徒刑4年6月，經上訴臺灣高等法院臺南分
    院以92年上訴字第1245號裁判將原判決撤銷，判處有期徒刑
    4年6月，再上訴最高法院，於93年2月19日以93年臺上字第
    836號判決上訴駁回確定，於96年6月28日縮短刑期假釋出監
    （縮刑期滿日為97年6月5日，不構成累犯），現於假釋期中
    ，竟不知悛悔正當做人，因失業而缺款花用，而基於意圖為
    自己不法所有恐嚇取財之犯意，而先後為下列犯罪行為：
（一）於96年10月26日，先以毛巾將其所騎乘之車牌號碼WBM-55
      9號輕機車之車牌處掩蓋後，並戴上口罩掩住面部，將檳
      榔刀放置在腰際褲袋處，以衣服掩蓋住，以供己防身所用
      ，於是日晚間11時35分許，至位於臺南縣永康市○○路27
      3號「STOP便利商店」附近，見該超商附近無人群，僅店
      員魏嘉宏獨自一人看店，即向魏嘉宏表示：剛被關出來，
      身上沒有錢生活，看你能夠給多少錢讓其過生活等語恫嚇
      魏嘉宏，魏嘉宏並見丙○○腰間雖有衣服蓋住，但疑似有
      刀狀物品，致魏嘉宏心生畏懼而將櫃檯內收銀機下方之新
      臺幣（下同）50元硬幣1包共3千元放置在桌上，由丙○○
      取走並騎乘上開機車逃逸。
（二）復於96年12月5日4時32分許，仍先將其所騎乘機車之車牌
      號碼以毛巾掩蓋，再配戴口罩掩面且戴上手套，至位於臺
      南縣永康市○○路240號之「全家便利商店」內，見店員
      黃士閔獨自一人看店，即基於意圖為自己不法所有恐嚇取
      財之犯意，向黃士閔稱：「如果店內被搶，是你要負責，
      還是公司負責，我在跑路中，要拿3000元」等語恫嚇黃士
      閔，致黃士閔心生畏懼，惟因黃士閔表示：沒有錢、沒有
      辦法等語，丙○○於停留片刻即離去而未得逞。
（三）丙○○因未得逞，於同日96年12月5日4時47分許，仍騎乘
      機車四處繞，至臺南縣永康市○○○路220號之「全家便
      利商店」內，因見店員陳嘉輝獨自一人看店，即另行起同
      前開犯意，向店員陳嘉輝稱：伊在跑路，要週轉3千元等
      語恫嚇陳嘉輝，致陳嘉輝心生畏懼，惟因陳嘉輝亦表示沒
      有錢等語，丙○○在停留片刻後即離去，而未得逞。
（四）又仍因未得逞，於是日9時許，另至位於臺南縣永康市○
      ○路8號之「正安診所」內佯裝看診，並見醫師楊正全至
      診所後，即向楊正全稱：伊現在跑路，沒有錢不方便，給
      伊5千元周轉，楊正全即向丙○○稱診所生意不佳，沒有
      如此多錢，丙○○即以：如果不給錢會讓你很難過，如果
      給錢，會保護你等語恫嚇楊正全，同時拿取櫃檯上之紙條
      寫上0000000000號電話號碼交予楊正全，致楊正全心生畏
      懼，嗣因楊正全機警示意診所內之小姐報警，經警方即時
      到場當場查獲並逮捕丙○○而未得逞，並扣得檳榔刀1把
      、手套1雙、口罩1付及鴨舌帽1頂。
二、案經臺南縣警察局永康分局報請臺灣臺南地方法院檢察署偵
    查起訴。
    理  由
一、上開事實，業據被告於警、偵訊及本院準備程序及審判中均
    坦承無訛，且有證人即遭被告恐嚇取財之魏嘉宏、黃士閔、
    陳嘉輝、楊正全等人分別於檢察官偵查中證述甚詳，並有被
    告所抄寫電話紙條1紙在卷可憑，而當場扣得被告所有且供
    上開犯行預備所用之檳榔刀1把，及供上開犯行所用之手套1
    雙、口罩1付、帽子1頂等物，有扣押書、扣案物、扣押物品
    清單、現場照片11幀，此外，並有被告至永康市○○路240
    號及中山東路220號之「全家便利商店」恐嚇取財未遂之錄
    影翻拍相片共4幀均附卷可按，是被告前開自白本案事證明
    確，被告前開犯行已堪認定。
二、公訴人意旨雖認被告就上開犯罪事實一之（一）部分所為，
    被告進入上開超商內，並攜帶客觀上足以對人之生命、身體
    、安全夠成威脅，具有危險性，堪供為凶器使用之檳榔刀1
    把，繫於腰際，並向證人魏嘉宏出言恐嚇，脅迫被害人魏嘉
    宏交付財物，因被害人魏嘉宏見被告腰際間懸掛刀械，恐對
    之不利至使不能抗拒，而將櫃臺下方現金50元硬幣1包放置
    在桌上，由被告取走騎乘上開機車逃離現場，因認被告此部
    分所為係犯刑法第330條第1項之加重強盜罪嫌等語。惟查：
（一）按刑法上恐嚇取財罪之「恐嚇」，固係指以危害通知他人
      ，使該人主觀上生畏怖心之行為，然此危害之通知，並非
      僅限於將來，其於現時以危害相加者，亦應包括在內。因
      是，恐嚇之手段，並無限制，其以言語、文字為之者無論
      矣，即使出之以強暴、脅迫，倘被害人尚有相當之意思自
      由，而在社會一般通念上，猶未達於不能抗拒之程度者，
      仍屬本罪所謂「恐嚇」之範疇。至於危害通知之方法，亦
      無限制，無論明示之言語、文字、動作或暗示之危害行為
      ，苟已足使對方理解其意義之所在，並足以影響其意思之
      決定與行動自由者均屬之。故其與強盜之區別，端在所為
      之強暴、脅迫，其於社會一般通念上，是否足以抑制被害
      人之意思自由，至於不能抗拒，以為財物之交付為斷，倘
      其尚未達到此一程度，雖係意圖為自己不法之所有而出之
      以強暴﹑脅迫，亦僅應成立恐嚇取財罪。又強盜罪係以意
      圖為自己或第三人不法所有，以強暴、脅迫、藥劑、催眠
      術或他法至使不能抗拒而取他人之物或使其交付，為構成
      要件，所謂至使不能抗拒，係指行為人所施用之強暴、脅
      迫等非法方法，在客觀上足使被害人喪失意思自由，並達
      於不能抗拒之程度者而言；倘未達於此程度，因被害人主
      觀上之畏懼，不敢出而抵抗，任其取得財物者，除合於恐
      嚇取財罪之要件，應論以該罪名外，要難以強盜罪相繩（
      有最高法院81年臺上字第867號、89年度臺上字第3783號
      判決意旨、最高法院80年度第4次刑事庭會議決議可資參
      照）。經查，被告當時雖將檳榔刀1把繫於腰間，並以上
      衣蓋住而進入「STOP便利商店」內，然並未刻意持刀揮舞
      或直指被害人，而係對被害人魏嘉宏表示：伊剛被關出來
      ，身上沒有錢生活，叫被害人能夠拿出多少錢給伊過生活
      等語，即被告並未表示攜帶刀械，如被害人不配合即將要
      對被害人有何具體傷害被害人之言詞甚明，此為證人魏嘉
      宏於檢察官偵查中證述甚明，是被告於犯案過程中，被害
      人始終站立在櫃臺內，被告則站立在櫃臺外，被告並未將
      所攜帶繫於腰際間之檳榔刀取下對被害人魏嘉宏揮舞亦無
      抵住被害人魏嘉宏身體任何部位，被告犯案過程中所出言
      恫嚇之內容僅為其剛關出監，身上沒有錢，要求被害人給
      錢讓被告過生活等語，是依上開客觀情狀、現場位置觀之
      ，被告並未取出檳榔刀貼近被害人身體，亦未告知攜帶刀
      械如被害人未交付財物則將對被害人如何等內容之恫嚇言
      詞，足認被告雖攜帶該檳榔刀，但目的並非用以恫嚇或壓
      制被害人，是被害人當時之意思自由難認已遭完全壓制而
      達無法抗拒之地步。至於證人魏嘉宏雖證稱：「（問：你
      被強盜時，心理上是否受到壓制不得不給錢？）是，因為
      我心中真的很害怕遭到不利。‧‧‧（問：當時會將錢交
      給被告，是否因為被告對你恐嚇後，你又見被告腰際有疑
      似刀子的東西，怕被告對你不利，才將錢交付給被告？）
      是，我心中想說錢給被告，他才會離開。（問：心中有無
      被壓制不能抗拒的程度？）有，我還向被告說我有心血管
      的疾病。」等語，此要屬被害人魏嘉宏主觀上之畏懼，故
      被告僅以言詞表示：剛出監，需要生活費等語表示恫嚇之
      意思，而使人心生畏懼，被害人主觀上或覺實力懸殊而不
      予抵抗，惟依社會一般通念觀之，被害人應尚未喪失意思
      決定之自由，而達於不能抗拒之程度，應堪審認。
（二）據上，被告雖攜帶檳榔刀至上開店內，但均將檳榔刀插置
      在腰際褲袋間，並以衣服遮蓋住，進入店內至櫃檯前，僅
      表示以：剛出監，需要錢過生活等語作為其恐嚇手段，恫
      嚇站在櫃檯內之店員魏嘉宏，並使被害人魏嘉宏心生畏懼
      ，而取出現金財物交予被告，是被告此部分犯行核屬恐嚇
      取財罪無訛。
三、核被告丙○○就上開犯罪事實一之（一）部分犯行所為，係
    犯刑法第346條第1項之恐嚇取財盜罪。又被告就上開犯罪事
    實一之（二）至（四）部分犯行所為，則被告均已著手對被
    害人黃士閔、陳加輝及楊正全等人為恐嚇取財行為之實行，
    惟未獲得財物之交付即離開或遭警逮捕，其犯行尚屬未遂，
    核其所為均係犯刑法第346條第3項、第1項之恐嚇取財未遂
    罪。公訴意旨認被告就上開犯罪事實一之（一）部分攜帶檳
    榔刀進入「STOP便利商店」內取得財物部分之犯行，係犯刑
    法第330條第1項之加重強盜罪嫌，尚有未洽，惟起訴之社會
    基本事實同一，自應由本院變更法條後予以適用。被告所犯
    上開各罪間，犯意各別，且分犯構成要件互異之罪，應予分
    論併罰。又被告就上開犯罪事實一之（二）至（四）部分之
    犯行，雖均已著手恐嚇取財行為之實施，而未取得財物而不
    遂，為未遂犯，均應依刑法第25條第2項之規定減輕其刑。
    又被告於96年12月5日至「正安診所」進行恐嚇取財而為警
    逮捕，在接受警察調查期間，在偵查機關未發覺其犯有如事
    實欄一之（一）所載犯行前，主動坦承犯有如事實欄一之（
    一）所載犯行，而願接受裁判，業據證人魏嘉宏證稱：案發
    後伊沒有向警方報案，只跟老闆講，老闆告訴伊人平安就好
    等語甚詳，堪認符合刑法第62條自首規定之要件，爰就如事
    實欄一之（一）所示罪行，依刑法第62條前段之規定，減輕
    其刑。爰審酌被告正值青壯，不思靠己力工作賺取財物，僅
    因缺款花用而以恐嚇手法致令被害人心生畏懼而交付財物，
    危害社會治安甚鉅，犯罪手段、情節、及因此所得之財物，
    及對被害人之身心所造成之影響，被告犯後尚能坦白認錯之
    態度等一切情狀，分別量處如主文所示之刑，並定其應執行
    刑。
四、扣案檳榔刀1把為被告所有，雖被告為前開恐嚇取財犯行時
    均插置腰間，並以上衣遮蓋住，而未取出，但被告自承攜帶
    檳榔刀是為壯膽及預備於行搶時使用等語甚詳，顯為欲供被
    告犯罪所用之物；另扣案之手套1雙、口罩1付及鴨舌帽1頂
    ，均為被告所有並均供犯罪前開犯行所用之物，亦據被告坦
    承無訛，應依刑法第38條第1項第2款之規定均沒收之。
據上論斷，應依刑事訴訟法第299條第1項前段、第300條，刑法
第346條第1項、第3項、第25條第2項、第41條第1項前段、第51
條第5款、第38條第1項第2款、第62條前段、刑法施行法第1條之
1，判決如主文。
本案經檢察官乙○○到庭執行職務。
中    華    民    國    97    年    3     月    20    日
                  刑事第十二庭審判長法  官  侯明正
                                    法  官  魏玉英
                                    法  官  程克琳
以上正本證明與原本無異。
如不服本判決應於收受本判決後10日內向本院提出上訴書狀，並
應敘述具體理由。如未敘述上訴理由者，應於上訴期間屆滿後20
日內向本院補提理由書狀（均須按他造當事人之人數附繕本）「
切勿逕送上級法院」。
                                    書記官  曾美滋
中    華    民    國    97    年    3    月    20     日
附錄本案論罪科刑法條
刑法第346條：
意圖為自己或第三人不法之所有，以恐嚇使人將本人或第三人之
物交付者，處6月以上5年以下有期徒刑，得併科1千元以下罰金
。
以前項方法得財產上不法之利益，或使第三人得之者，亦同。
前二項之未遂犯罰之。


司法院資訊處製作；財團法人民間司法改革基金會備份。
